【裁判字號】    98,上更(一),483
【裁判日期】    990226
【裁判案由】    違反公司法等
【裁判全文】
臺灣高等法院刑事判決               98年度上更(一)字第483號
上  訴  人
即  被  告  甲○○原名謝萬忠.
選任辯護人  吳振賓律師
上列上訴人因違反公司法等案件，不服臺灣臺北地方法院96年度
訴字第974號，中華民國97年12月9日第一審判決（起訴案號：臺
灣臺北地方法院檢察署95年度偵字第16522號、96年度偵字第264
2號、第6644號、第12016號、第12363號、第12364號、第12365
號、第12366號、第10841號，移送併辦案號：臺灣臺北地方法院
檢察署96年度偵字第18121號、第19033號、第22118號、97年度
偵字第681號、第3277號、第3282號、第6764號、第9914號、第1
6610號、第19513號、第22918號；臺灣士林地方法院檢察署96年
度偵字第12629號；臺灣板橋地方法院檢察署96年度偵字第20559
號），提起上訴，經判決後，由最高法院發回更審，本院判決如
下：
    主  文
原判決關於甲○○部分撤銷。
甲○○共同公司負責人，公司應收之股款，股東並未實際繳納，
而以申請文件表明收足，處有期徒刑拾月，減為有期徒刑伍月，
如易科罰金，以銀元佰元（即新臺幣玖佰元）折算壹日。
    事  實
一、甲○○【原名謝萬忠，其就如附表一所示之部分行為，前業
    經臺灣士林地方法院（下稱士林地方法院）於民國92年9月
    12日以92年度訴字第153號判決判處有期徒刑6月，再經臺灣
    板橋地方法院（下稱板橋地方法院）於95年1月2日以94年度
    訴字第2123號判決判處有期徒刑3月，均經確定在案，是就
    其所為如附表一所示之行為，為上開確定判決之既判力所及
    ，爰不另為免訴之諭知，詳如理由欄所述】與其妻葉素琴，
    自86年6月間起，於臺北市萬華區○○○路70號「萬年大樓
    」10樓（實際辦公室在該大樓頂層加蓋之附屬建物內）從事
    會計事務所業務，對外統稱「大眾會計事務所」，主要業務
    為辦理同行記帳業者轉介客戶之公司設立或增資登記所需之
    會計師驗資證明（即記帳業者受客戶即公司負責人委託辦理
    公司設立或增資登記，該客戶因資本短缺而有資金需求時，
    即透過記帳業者將其資料轉介予大眾會計事務所辦理借款及
    驗資證明），並於事務所內部分設會計部、業務部，僱用王
    佩萍、謝月珍、何惠淑、蒲靜怡、羅怡英等人參與其事，其
    中王佩萍、謝月珍均任職於會計部，並由王佩萍擔任組長，
    何惠淑、蒲靜怡、羅怡英則均任職於業務部，並由何惠淑擔
    任組長；另羅緣珠係甲○○前女友，由甲○○安排其與何惠
    淑、蒲靜怡、羅怡英共同於大眾會計事務所另承租位於臺北
    市○○區○○路67號9樓之12之辦公室工作，並由羅緣珠負
    責帳戶管理及相關資金調度業務，羅緣珠並另找其不知情之
    友人柯振豐在原臺北國際商業銀行（現已被合併為永豐商業
    銀行）西門分行及華泰商業銀行復興分行開設帳戶，供羅緣
    珠作為大眾會計事務所資金調度使用。大眾會計事務所並延
    攬具會計師資格之金叔安、楊恩賜（金叔安會計師事務所及
    楊恩賜負責之台灣國際商業會計師事務所均登錄於前開萬年
    大樓10樓執業，惟實際執業地點亦在上開頂層加蓋之附屬建
    物內，該址10樓則由甲○○之子謝佳良開設旺龍電腦有限公
    司，經營網咖生意），共同為大眾會計事務所提供之存款證
    明驗資簽證（楊恩賜雖於92年7月間將其會計師事務所登錄
    地址遷至臺北市中山區○○○路82號3樓之3，惟仍繼續為大
    眾會計事務所辦理簽證）。嗣因金叔安於91年6月25日向臺
    灣省會計師公會申請自同年7月1日起停止執行會計師業務並
    退會，經該會函轉財政部以91年7月18日台財稅字第0910454
    971號函註銷金叔安原登記之臺灣省區稅務代理人資格（起
    訴書誤載金叔安係因遭註銷台灣省之會計師登錄，始停止辦
    理會計師簽證業務）後，大眾會計事務所負責簽證業務之會
    計師僅餘楊恩賜一人，人手不足，葉素琴遂再先後徵僱會計
    師范寶月、張秀鳳（范寶月之登錄執業地址為基隆市○○區
    ○○街306號2樓「震威會計師事務所」，張秀鳳之登錄執業
    地址為臺北市○○○路○段142號「源恆會計師事務所」，且
    張秀鳳因別無工作，故其為大眾會計事務所錄用後，除辦理
    簽證業務外，並在該事務所之會計部專職上班，而范寶月則
    因尚在其他公司擔任財務主管，僅每週特約數日至大眾會計
    事務所辦理簽證），而由楊恩賜、范寶月、張秀鳳輪流排班
    ，共同為大眾會計事務所提供之存款證明驗資簽證。另李瑞
    珠係崇譽會計事務所實際負責人，何永來係辦理工商登記之
    代書，鍾華峰係華碩企管顧問有限公司負責人，鄭清榮係榮
    記會計事務所負責人，蔡麗珠、張麗惠均係該事務所職員，
    李玉華係信元會計事務所（原名國藩會計事務所）工商部負
    責人，分別從事代客記帳、申辦工商登記等業務，並均係與
    大眾會計事務所合作多年之同行業者。
二、金叔安、楊恩賜、范寶月、張秀鳳均具會計師資格，並均明
    知應依「會計師承辦公司行號申請登記資本額查核簽證須知
    」之規定，辦理公司設立或增資登記之資本額查核簽證，且
    應親自或督導其助理人員就委託人資產負債表所列之資本額
    ，確實核對帳冊或其有關憑證，否則不得為其簽證或製作任
    何證明文件，並應以公正嚴謹、坦誠之立場，保持超然獨立
    之精神，辦理簽證工作（該須知第13條第1、3、6款規定）
    ，又會計師受託查核簽證資本額時，應由該委託人簽訂委託
    書，會計師應對委託人驗證其身分（該須知第14條規定），
    會計師對應行查核事項，應備具工作底稿，主管機關得隨時
    調閱之（該須知第10條規定）。惟其等與大眾會計事務所配
    合簽證多年，均明知大眾會計事務所專門為同業之客戶提供
    前揭驗資證明文件，且其等所辦理之簽證案件均係由大眾會
    計事務所接單轉來，簽證報酬均係大眾會計事務所直接支付
    ，其等從未親自接受客戶委託，所有客戶申請登記資本額簽
    證應檢附之文件（包括資產負債表、試算表、股東繳納股款
    明細表、存摺影本、委託書、資本額查核報告書底稿等），
    亦統由大眾會計事務所之會計部籌製，資產負債表及委託書
    作成日期均為存款同日，並由大眾會計事務所會計部以代刻
    或保管之大、小章蓋於其上，而所作成之查核報告書底稿，
    僅簽章欄及日期欄空白，俾留供會計師於簽證時填載，而其
    等竟均未依前開簽證須知之規定，覈實辦理簽證工作，亦均
    不過問或要求驗證委託人身分，即配合而分別連續於附表一
    、二所示公司之設立或增資登記資本額查核報告書上簽名蓋
    章，簽證日期統一填載為各該存款日之翌日（如該翌日適遇
    假日，則順延，下同），且於其等簽證後，所有查核工作底
    稿均留存於大眾會計事務所，並未由其等依前開須知規定自
    行保存，而共同與大眾會計事務所之甲○○、葉素琴、羅緣
    珠、王佩萍、謝月珍、何惠淑、蒲靜怡、羅怡英，及李瑞珠
    、何永來、鍾華峰、鄭清榮、蔡麗珠、張麗惠、李玉華暨如
    附表一、二「記帳業者」欄所示，均屬知情之各該記帳業者
    ，共同基於違反公司法、商業會計法、行使業務上登載不實
    文書及使公務員登載不實之概括犯意聯絡（附表二部分，甲
    ○○係另行起意，理由詳後述），並各與如附表一、二所示
    即各該委託辦理公司設立或增資登記（其登記種類各如附表
    一、二「登記種類」欄及附註所示）之公司負責人【其中葉
    素琴就附表一編號638至640「宏燁生技股份有限公司」（下
    稱宏燁公司）之設立及增資登記部分，並兼具該公司負責人
    之身分】，共同基於上開犯意聯絡（其中金叔安係參與至91
    年6月間止），於各該欄所示設立或增資公司之負責人有公
    司設立或增資之資金需求時，由如附表一、二所示之配合記
    帳業者，連續將上開有資金需求之客戶及其公司設立或增資
    資料傳真至大眾會計事務所，由該事務所業務部之蒲靜怡及
    何惠淑負責接單後，即與各該記帳業者連繫，通知其轉知各
    該客戶擇期至指定銀行申請各該公司（增資時）或其籌備處
    （設立時）帳戶，如該客戶需求資金較鉅，則須另設立負責
    人之個人帳戶供轉帳，並在開戶申請書簽名而完成開戶手續
    後，由羅緣珠或羅怡英負責與該開戶銀行連絡取回存摺，提
    款印鑑係由各該客戶自行刻製交予大眾會計事務所保管，或
    由大眾會計事務所代刻使用。大眾會計事務所取得上開存摺
    後，即由業務部之羅怡英依甲○○、羅緣珠或葉素琴等負責
    人之指示填製提、存款單，先自甲○○、羅緣珠、葉素琴或
    其等指定之銀行帳戶提領各該客戶設立公司或增資所需如附
    表一、二所示之同額資金，再以各該公司股東之名義，轉帳
    存入各該公司或其籌備處帳戶內，如係較大額資金，則先存
    入各該公司負責人之個人帳戶後，予以提領，再以各該公司
    股東之名義，分筆存入各該公司或籌備處帳戶內，並將存摺
    攜回大眾會計事務所影印作為存款證明，再由會計部憑以製
    作股款繳納明細表、資產負債表等相關財務報表及會計師查
    核報告書底稿後，由羅緣珠或謝月珍按會計師排班順序，連
    續將會計師查核報告書底稿等報表分別交由金叔安、楊恩賜
    、范寶月、張秀鳳等會計師簽證，簽證日期統一填載為如附
    表一、二「開戶後存入（轉帳）日期」欄所載各該存入日期
    之翌日，並於會計師完成簽證後，由大眾會計事務所之會計
    小姐於次日（如該次日適遇假日，則順延至次一營業日）依
    前述提、存款轉帳作業，反向填製提、存款單，並交予銀行
    櫃台行員辦理提、存款轉帳手續，將原存入各該設立公司籌
    備處或增資公司帳戶內之資金提出，轉帳存回大眾會計事務
    所之原帳戶，或直接轉帳至其他亦有前揭設立公司或增資資
    金需求客戶之指定帳戶內，而李瑞珠、何永來、鍾華峰、鄭
    清榮、蔡麗珠、張麗惠、李玉華及如附表一、二「記帳業者
    」欄所示之各記帳業者，除向各該客戶收取代辦費外，並同
    時代收各該客戶應給付大眾會計事務所之會計師簽證費【分
    為公司設立簽證及增資簽證，其中設立簽證費係以新臺幣（
    下同）100萬元為基底，收費2,000元，每增加100萬元加收
    100元，增資簽證之簽證費亦以100萬元為基底，收費2,500
    元，每增加100萬元加收100元】，及按日息3分至10分（即
    每100萬元，每日利息300至1,000元）計算之資金代墊利息
    ，並分別匯入大眾會計事務所指定之帳戶內，而大眾會計事
    務所實際給付金叔安、楊恩賜、范寶月等簽證會計師之酬勞
    ，係按每件驗資簽證700至1,000元計算，給付張秀鳳之驗資
    簽證費則為每件500元，並由前開記帳業者以各該客戶之名
    義製作簽證會計師之所得扣繳憑單；前開會計師驗資存款證
    明等文件則由大眾會計事務所分別交付李瑞珠、何永來、鍾
    華峰、鄭清榮、蔡麗珠、張麗惠、李玉華及前揭配合記帳業
    者，由其等各憑以填寫公司登記申請書，據以辦理各該公司
    設立或增資變更登記，而連續以內容不實之資產負債表、查
    核報告書等驗資文件，持向主管機關經濟部中部辦公室或臺
    北市政府申請核准辦理公司設立、增資登記，使各該主管機
    關所屬公務員審查認為形式要件均具備，而核准各該公司之
    設立或增資變更登記，並將各該不實事項，各別登載於職務
    上所掌管公司登記簿之公文書，足以生損害於各該主管機關
    對於公司設立或增資登記管理之正確性。（葉素琴、羅緣珠
    、金叔安、范寶月、張秀鳳、王佩萍、謝月珍、羅怡英、何
    惠淑、蒲靜怡、李瑞珠、何永來、鍾華峰、鄭清榮、蔡麗珠
    、張麗惠、李玉華等均經原審法院及楊恩賜經本院判刑確定
    。）
三、蘇健章係設於臺北市○○○路161號臺北銀行西門分行（現
    合併為臺北富邦銀行龍山分行）行銷襄理，因大眾會計事務
    所位於該分行對面，卻未與該分行往來，其為爭取存款業績
    ，乃親至大眾會計事務所位於臺北市○○○路70號萬年大樓
    頂層之上開辦公室拜訪負責人甲○○，力邀甲○○至其分行
    開戶存款，且其明知公司以籌備處名義設立帳戶，係用以繳
    納股款，供辦理公司設立登記之用，而負責人如以前揭存款
    證明方式辦理驗資設立登記，有違公司法等相關法令規定，
    惟其竟基於與甲○○等人之前揭概括犯意聯絡，同意配合大
    眾會計事務所之上開資金調度作業，於前揭客戶至其分行設
    立公司籌備處帳戶後，由該分行櫃台暫時保管存摺，並交由
    大眾會計事務所之羅怡英取回，再由其指示該分行櫃台人員
    配合大眾會計事務所前揭短期資金轉帳作業。嗣於91年5月
    間，翁陸雄為籌設「阿瑪國際有限公司（下稱阿瑪公司）」
    ，經由任職揚昇會計事務所之翁文杏（業經原審法院以94年
    度訴字第526號判決判處罪刑確定）介紹，向大眾會計事務
    所借款，而由大眾會計事務所通知翁陸雄至該分行設立第00
    0000000000號活期存款帳戶（戶名：「阿瑪國際有限公司籌
    備處」）後，蘇健章即依上述方式配合作業，於91年5月23
    日自甲○○於該分行所設帳戶內轉帳200萬元至前開阿瑪公
    司籌備處帳戶內，旋於91年5月27日匯出，並以該存款日之
    存摺影本充作阿瑪公司股東繳納股款之證明，由大眾會計事
    務所製作資產負債表及查核報告書，並交由會計師楊恩賜簽
    證後，持向臺北市政府申辦阿瑪公司之設立登記。嗣因臺灣
    臺北地方法院檢察署（下稱臺北地檢署）檢察官指揮法務部
    調查局臺北市調查處（下稱臺北市調查處）於93年4月15日
    持本院核發93年度聲搜字第469號搜索票，至大眾會計事務
    所位於前揭西寧南路70號頂層之辦公室進行搜索，及前揭翁
    陸雄所涉違反公司法案件，經原審法院以94年度訴字第526
    號受理，於傳訊蘇健章到庭作證後，始查悉上情。（蘇健章
    部分經原審法院判刑確定。）
四、案經臺北市調查處移送及臺北地檢署檢察官自動檢舉，暨原
    審法院告發函送後偵查起訴。
    理  由
一、上揭事實，業據上訴人即被告甲○○於原審偵審及本院審理
    時坦承不諱，核與證人廖偉翔、柯振豐、洪國鎮、黃主佳、
    曾金蘭、廖學銳、張化雨、鍾佳玲及中國海外旅行社負責人
    、記帳業者張千萬及同案被告葉素琴、羅緣珠、金叔安、范
    寶月、張秀鳳、王佩萍、謝月珍、羅怡英、何惠淑、蒲靜怡
    、李瑞珠、何永來、鍾華峰、鄭清榮、蔡麗珠、張麗惠、李
    玉華、蘇健章、楊恩賜於偵訊時所為供述相符，附表二所示
    事實並有中國海外旅行社之營利事業登記證、公司基本資料
    查詢、被告張秀鳳查核中國海外旅行社設立登記之資本額查
    核報告書、由中國海外旅行社出具之張秀鳳簽證會計師執行
    業務所得扣繳憑單等在卷可佐。附表一、二事實並有原審法
    院96年度訴字第967號刑事判決、經濟部中部辦公室96年2月
    13日經中三字第09600800100號書函檢附被告張秀鳳辦理公
    司資本額查核簽證登記案件之公司名冊、臺北地檢署95年度
    綠保管字第1966號、96年度綠保管字第1808號贓證物品清單
    所列相關公司之申請卷、前開萬年大樓頂層現場勘察報告及
    所附照片（分見臺北地檢署95年度偵字第16522號卷一第13
    至23頁、第25至26頁、第59至66頁、卷二第193至205頁、卷
    三第325至327頁、卷四第516頁、第569至584頁、96年度他
    字第6474號卷第36至44頁、第53至66頁、第82至94頁、第10
    5至111頁、第127至150頁、96年度他字第6917號卷第29至52
    頁、96年度偵字第12016號卷第5至27頁、96年度偵字第1218
     3號卷第12至61頁、96年度偵字第13173號卷第13至69頁、
    第97至107頁、96年度偵字第13178號卷第20至56頁、96年度
    偵字第13205號卷第28至66頁、96年度偵字第13301號卷第22
    至23頁、96年度偵字第19033號卷第10至16頁、96年度偵緝
    字第1639號卷第104至107頁；士林地檢署96年度偵字第1262
    9號卷第21至52頁、第140至157頁；板橋地檢署96年度偵字
    第20559號卷第2至30頁、第34至42頁；原審法院95年度訴字
    第1008號卷第117至134頁、原審法院卷一第103頁、卷三第
    153至155頁、第167至180頁、卷四第54至87頁、第193至356
    頁、卷五第1至382頁、卷六第1至370頁、卷七第1至118頁、
    第152至244頁），及臺北市政府建設局96年2月8日北市建商
    字第09630412000號函檢附被告張秀鳳自93年1月起分別辦理
    公司資本額查核簽證之公司名冊、被告張秀鳳之「源恆會計
    師事務所」公司基本資料查詢、華泰商業銀行96年1月26日
    （96）華泰總秘字第00322號函檢附被告甲○○於該行復興
    分行所設第306186號帳戶之基本資料及往來明細，及被告羅
    緣珠於該行96年3月16日（96）華泰總復興字第01964號函檢
    附該行96年5月2日（96）華泰總復興字第03313號函檢附柯
    振豐於該行所設第0000000000000號、第0000000000000號活
    期存款帳號之開戶及資金往來資料、臺北富邦商業銀行營運
    作業部96年1月17日北富銀營作字第9600740號函檢附被告甲
    ○○、羅緣珠在該行所設帳戶之開戶資料及存款往來明細、
    該行作業處96年2月5日永豐銀作業處（096）字第01009號函
    檢附被告甲○○、羅緣珠在該行之金融資料、該行西門分行
    96年3月13日永豐銀西門分行（096）字第00013號函檢附被
    告羅緣珠在該分行所設第00000000000000號帳戶之往來傳票
    （此部分證據均見本件偵查卷所附臺北市調查處「甲○○等
    違反公司法」案卷內），可資佐證，均足以補強被告前揭自
    白之可信性，並與被告前揭自白相互印證，而足認被告前揭
    任意性自白均與事實相符。被告於本院審理時辯稱：以前我
    有做，我承認，但被板院判決後我就沒有做了云云。惟查，
    本件95年1月18日犯行（即附表二部分），有臺北市政府建
    設局函送張秀鳳會計師93年1月至96年1月止簽證驗資公司名
    冊（第31頁，共36頁）、華泰銀行復興分行帳號0000000000
    000（戶名：柯振豐）客戶對帳單可資佐證，該客戶對帳單
    顯示95年1月18日自該帳戶轉帳1,200萬元至中國海外旅行社
    籌備處之帳戶，驗資通過後，再於同年月20日將1,200萬元
    匯回上開華泰銀行復興分行柯振豐之帳戶。被告再辯稱：依
    據華泰銀行的存摺取款憑條，有柯振豐的名字，沒有我的名
    字云云。惟查，華泰銀行復興分行帳號：0000000000000 號
    （戶名：柯振豐）之帳戶係由柯振豐所開立，交由被告甲○
    ○及同案被告羅緣珠所使用，已如前述，足證被告有附表二
    所示犯行，被告上開所辯，不足採信。本案事證明確，被告
    犯行堪予認定，應依法論科。
二、查被告行為後，商業會計法業於95年5月24日修正公布全文
    83條，並自公布日起施行；刑法則於94年1月7日修正通過，
    於同年2月2日公布，並自95年7月1日起施行，其中與本件有
    關之修正條文為第2條、第28條、第31條、第41條、第55條
    、第56條（修正前）等規定；另罰金罰鍰提高標準條例第2
    條亦於95年5月17日修正刪除。而按行為後法律有變更者，
    適用行為時之法律，但行為後之法律有利於行為人者，適用
    最有利於行為人之法律，現行刑法第2條第1項定有明文。此
    條規定乃與刑法第1條罪刑法定主義契合而貫徹法律禁止溯
    及既往之原則，係規範行為後法律變更所生新舊法律比較適
    用之準據法，是刑法第2條本身雖經修正，但刑法第2條既屬
    適用法律之準據法，本身尚無比較新舊法之問題，應一律適
    用裁判時之現行刑法第2條規定以決定適用之刑罰法律。又
    本次刑法修正之比較新舊法，應就罪刑有關之共犯、未遂犯
    、想像競合犯、牽連犯、連續犯、結合犯，以及累犯加重、
    自首減輕暨其他法定加減原因（如身分加減）與加減例等一
    切情形，綜其全部罪刑之結果而為比較（最高法院95年5月
    23日95年度第8次刑庭會議決議參照）。且刑法第2條係規範
    行為後「法律變更」所生新舊法比較適用之準據法，故如新
    舊法處罰之輕重相同，即無比較適用之問題，非此條所指之
    法律有變更，應依一般法律適用原則，適用裁判時法，例如
    ：修正後刑法第55條就想像競合犯部分增加但書關於科刑之
    限制，為法理之明文化，而修正後刑法第59條則為法院就酌
    減審認標準見解之明文化，均非法律變更，其餘為純文字修
    正者，更應同此處理（最高法院95年11月7日95年度第21次
    刑事庭會議決議參照）。經查：
  (一)商業會計法第71條於修正前、後，其構成要件相同，但修正
    前該條規定之法定刑為5年以下有期徒刑、拘役或科或併科
    新臺幣15萬元以下罰金，惟其修正後之法定刑則為5年以下
    有期徒刑、拘役或科或併科新臺幣60萬元以下罰金。經比較
    新、舊法規定之結果，以被告等行為時之舊法規定，對被告
    等較為有利。
  (二)刑法第214條之使公務員登載不實罪、第216條、第215條之
    行使業務上登載不實文書罪，及公司法第9條第1項之罪雖均
    未經修正，但上開條文均有罰金刑之規定，另修正前商業會
    計法第71條亦定有罰金刑，而刑法第33條第5款有關罰金刑
    之規定，業經刑法施行法於95年6月14日修正增訂第1條之1
    ，並自95年7月1日起施行。關於上開罰金刑部分，刑法分則
    編各罪所定罰金刑之貨幣單位原為銀元，修正前刑法第33條
    第5款規定：「罰金：1元（銀元）以上。」而依罰金罰鍰提
    高標準條例規定，就72年6月26日前修正之刑法部分條文罰
    金數額提高2至10倍，其後修正者則不提高倍數，並依現行
    法規所定貨幣單位折算新臺幣條例規定，以銀元1元折算新
    臺幣3元。修正後刑法第33條第5款則規定：「罰金：新臺幣
    1000元以上，以百元計算之。」另刑法第33條第5款所定罰
    金貨幣單位經修正為新臺幣後，刑法分則各罪所定罰金刑之
    貨幣單位亦應配合修正為新臺幣，為使刑法分則編各罪所定
    罰金之最高數額與刑法修正前趨於一致，乃增訂刑法施行法
    第1條之1（按新增訂刑法施行法第1條之1規定，僅係替代罰
    金罰鍰提高標準條例部分條文，與罰金罰鍰提高標準條例罰
    金額度相同，只是貨幣單位由銀元改成新臺幣，並不發生有
    利、不利之問題，亦非法律變更刑度之條文，並無比較新舊
    法之問題，應逕予適用）：「中華民國94年1月7日刑法修正
    施行後，刑法分則編所定罰金之貨幣單位為新臺幣。94年1
    月7日刑法修正時，刑法分則編未修正之條文定有罰金者，
    自94年1月7日刑法修正施行後，就其所定數額提高為30倍。
    但72年6月26日至94年1月7日新增或修正之條文，就其所定
    數額提高為3倍。」從而，刑法分則編各罪所定罰金刑之最
    高數額，於上開規定修正後並無不同，惟修正後刑法第33條
    第5款所定罰金刑最低數額，較之修正前提高，自以修正前
    刑法第33條第5款之規定對被告等較為有利。
  (三)修正前刑法第28條規定：「二人以上共同實施犯罪之行為者
    ，皆為正犯。」修正後刑法第28條則規定：「二人以上共同
    實行犯罪之行為者，皆為正犯。」揆諸本條之修正理由係為
    釐清陰謀共同正犯、預備共同正犯是否合乎正犯之要件，而
    新法對共同正犯之範圍已有所限縮，即採新法之規定對被告
    等較為有利。
  (四)修正前刑法第31條第1項規定：「因身分或其他特定關係成
    立之罪，其共同實施或教唆幫助者，雖無特定關係，仍以共
    犯論。」修正後刑法第31條第1項則規定：「因身分或其他
    特定關係成立之罪，其共同實行、教唆或幫助者，雖無特定
    關係，仍以正犯或共犯論。但得減輕其刑。」即本條文除做
    文字修正外，修正後之新法並規定得減輕其刑，故修正後之
    規定對被告等較為有利。
  (五)刑法第55條修正後，關於牽連犯之規定業經刪除，故被告所
    犯之罪，依修正後之規定即應分論併罰，並定其應執行之刑
    ，而不得從一重處斷。經比較新、舊法規定結果，以適用被
    告等行為時即修正前刑法第55條後段關於牽連犯之規定，對
    被告等較為有利。
  (六)刑法修正後，業已刪除舊法第56條關於連續犯之規定，此刪
    除雖非犯罪構成要件之變更，但顯已影響行為人刑罰之法律
    效果，自屬法律有變更，經比較新、舊法規定結果，舊刑法
    第56條關於連續犯之規定，乃將被告等連續之數行為以一罪
    論，較有利被告等。
  (七)依上開各條文修正前後規定比較結果，新舊刑法之各條文規
    定雖互有利與不利之情形，但經綜合整體比較全部罪刑規定
    之結果，仍以前揭修正前之舊法規定對被告等較為有利，揆
    諸前揭刑法第2條第1項前段規定及最高法院上開刑事庭會議
    決議意旨所採「從舊從輕」原則，自應整體適用被告等行為
    時之法律即修正前刑法及修正前商業會計法第71條之規定論
    處。
三、另查，公司法部分條文於90年11月12日修正施行，修正前公
    司法第7條原規定公司之設立、變更或解散之登記或其他處
    理事項，由中央主管機關或委託地方主管機關審核之。該條
    文於修正後為「公司申請設立、變更登記之資本額，應先經
    會計師查核簽證；其辦法，由中央主管機關定之。」並於91
    年3月6日訂定「公司申請登記資本額查核辦法」，該辦法第
    2條規定：「公司申請設立登記或合併、分割、增減實收資
    本額等變更登記，除依證券交易法第28條之2規定辦理庫藏
    股減資外，應檢送設立、合併、分割、增減實收資本額基準
    日經會計師查核簽證之資產負債表，……。」及同辦法第8
    條第2項、第9條第2項分別規定：「會計師對應行查核事項
    ，應備具工作底稿，主管機關得隨時調閱之。」、「會計師
    查核公司之資本額，如發現有虛偽情事者，應拒絕簽證。」
    而修正前公司法第412條第2項「主管機關對於前項之申請，
    應派員檢查，並得通知公司限期申復。」及修正前公司法第
    419條第2項「前項第四款、第五款所列事項，如有冒濫或虛
    偽者，主管機關應通知公司限期申復，經派員檢查後得裁減
    或責令補足。」均於90年11月12日修正時刪除；並將公司法
    第9條第4項修正為「公司之設立或其他登記事項有偽造、變
    造文書，經裁判確定後，由檢察機關通知中央主管機關撤銷
    或廢止其登記。」依修正後公司法規定觀之，除縮小同法第
    7條規定之範圍外，並將「公司申請設立、變更登記之資本
    額」事項，改由會計師負責查核簽證，並刪除主管機關應派
    員檢查之相關規定。修正後公司法第388條雖仍規定「主管
    機關對於公司登記之申請，認為有違反本法或不合法定程式
    者，應令其改正，非俟改正合法後，不予登記。」惟僅形式
    審查其是否「違反本法」或「不合法定程式」，倘其申請形
    式上合法，即應准予登記，不再為實質審查，且公司之設立
    或其他登記事項如涉及偽造、變造文書時，須經裁判確定後
    ，始撤銷或廢止其登記，則行為人於公司法修正後辦理公司
    登記事項，如有明知為不實之事項，而使公務員登載於職務
    上所掌之公文書，足以生損害於公眾或他人者，即有刑法第
    214條之適用（最高法院96年度第5次刑事庭會議），是被告
    等本案所為，其行為時間在公司法上開條文於90年11月12日
    修正後之部分，核係觸犯刑法第214條之使公務員登載不實
    罪。又資產負債表係商業會計法第28條第1項第1款所稱財務
    報表，故被告等本案所為亦構成商業會計法第71條第5款之
    罪。
四、另按本件如附表一、二所示各該公司之負責人，依法應就各
    該公司應收之股款，其股東並未實際繳納，而以申請文件表
    明收足一事，負公司法第9條第1項規定之罪責。又各該公司
    之負責人既各擔任其商業負責人，而以前揭不正當方法，在
    各該公司財務報表上填載股款已收足之不實結果行為，核係
    各犯95年5月24日修正公布施行前商業會計法第71條第5款之
    商業負責人其他以不正當方法使財務報表發生不實結果罪（
    因修正前商業會計法第71條第5款之罪，原即含有業務登載
    不實性質，故不再論以刑法215條業務登載不實罪）；另同
    案被告金叔安、楊恩賜、張秀鳳、范寶月均為登錄執業之會
    計師，而被告與該等同案被告均明知大眾會計事務所以存摺
    影本製作之存款證明，並非前揭各該公司股東實際繳納之股
    款，各該公司之資產負債表、繳納股款明細表亦均係不實財
    務報表，竟基於前揭犯意聯絡，將上開不實事項登載於金叔
    安、楊恩賜、張秀鳳、范寶月等業務上各作成之資本額查核
    報告書，並交予大眾會計事務所轉交前開配合記帳業者，由
    各該記帳業者據以申請辦理各該公司之設立或增資登記，是
    被告及同案被告等此部分行為另犯刑法第216條、第215條之
    行使業務上登載不實文書罪；又其等前揭行為，各使主管機
    關臺北市政府或經濟部中部辦公室所屬該管承辦公務員將各
    該公司之股東業已實際繳納股款之不實事項，各登載於職務
    上所掌管公司設立登記簿之公文書部分，係犯刑法第214條
    之使公務員登載不實罪。被告及同案被告等為前揭業務上登
    載不實文書之行為後，復持以行為，其等所為業務上登載不
    實文書之低度行為，應為行使之高度行為所吸收，均不另論
    罪。如附表一所示各該公司負責人，或係直接與被告等連繫
    ，或係透過如該附表所示（包括同案被告李瑞珠、何永來、
    鍾華峰、鄭清榮、蔡麗珠、張麗惠、李玉華及其他不詳姓名
    之記帳業者），均知悉上情之記帳業者與被告甲○○等連繫
    ，另附表二所示公司之負責人則係透過該附表所示之記帳業
    者，而各與被告甲○○等就製作前開不實資產負債表及股款
    繳足證明文件等犯行，均各有犯意聯絡及行為分擔，均應各
    論以共同正犯；被告甲○○與同案被告等就如附表一、二及
    事實欄三所示之犯行，均各有犯意聯絡及行為分擔，應各論
    以共同正犯。被告及同案被告等（除被告葉素琴就前揭「宏
    燁公司」設立及增資登記之部分外）雖均非前揭各公司之負
    責人，惟均係無身分之人而與有各該公司負責人、商業負責
    人身分之人（含被告葉素琴擔任「宏燁公司」負責人之設立
    及增資登記部分）共同實施犯罪，均為身分犯，均應依刑法
    第31條第1項規定，論以共同正犯；被告及同案被告等利用
    不知情之柯振豐及如附表一編號16之蔡秋雅、編號35之李美
    賢、編號37之韓景山、編號46之張崑銘、編號54之柯秀環、
    編號56之洪國鎮等不知情之會計師遂行本案犯行，均為間接
    正犯。被告及同案被告等所為如附表一所示之犯行，時間緊
    接，所犯均係構成要件相同之罪名，顯係基於概括犯意反覆
    為之，應依修正前刑法第56條之規定，論以一罪，並加重其
    刑。又按刑法第214條之罪係在保護一般公共信用，除行為
    人已為不實之申請外，尚待該管公務員將之登載於職務上所
    掌之公文書，始足成立；至於公司法第9條第1項前段規定之
    罪，係在防止虛設公司及防範經濟犯罪，只要行為人提出不
    實之申請，即足成立，不以該管公務員已登載於職務上所掌
    之公文書為必要，二者之犯罪構成要件並不相同，屬一行為
    觸犯數罪名之想像競合犯，應依刑法第55條規定，從較重之
    公司法第9條第1項前段處斷（最高法院96年度第7次刑事庭
    會議決議意旨參照），是本件被告及同案被告等均明知如附
    表一、二所示各該公司之應收股款，其股東並未實際繳納，
    而各以前揭業務上登載不實之資本額查核報告書等申請文件
    表明收足，使前開公務員各登載於職務上所掌公文書，係一
    行為觸犯公司法第9條第1項規定之罪、刑法第216條、第215
    條之行使業務上登載不實文書罪、同法第214條之使公務員
    登載不實罪等三罪名之想像競合犯（最高法院96年度第7次
    刑事庭會議），應依刑法第55條關於想像競合犯之規定，從
    一重之公司法第9條第1項規定之罪處斷；而此一目的係各藉
    由利用不正當方法致使各該公司財務報表發生不實結果之方
    法行為以遂行，是其等所犯公司法第9條第1項、商業會計法
    第71條第5款二罪間，有方法、目的之牽連關係，應依其等
    行為時即修正前刑法第55條後段關於牽連犯之規定，從一重
    之公司法第9條第1項規定之罪處斷；起訴書認被告等此部分
    所為係想像競合犯，尚有未洽。又同案被告蘇健章既明知以
    前揭存款證明方式辦理驗資設立登記，有違公司法等相關法
    令規定，卻與被告甲○○等共同基於前揭概括犯意聯絡（附
    表一部分），同意配合大眾會計事務所之上開資金調度作業
    ，於如附表一所示各該公司至其原任職之臺北國際商業銀行
    西門分行設立各該公司籌備處之帳戶後，由該分行櫃台人員
    暫時保管存摺，並交由大眾會計事務所之羅怡英取回，再由
    其指示該分行櫃台人員配合大眾會計事務所前揭短期資金轉
    帳作業，顯見其知情並實際參與之犯罪行為非僅限於起訴書
    所載「阿瑪國際有限公司」之設立登記部分而已，而係包括
    上開由其指示該分行櫃台人員配合大眾會計事務所前揭短期
    資金轉帳作業之相關部分，並顯係與被告甲○○等共同基於
    前揭概括犯意所為。復按刑事訴訟法第302條第1款規定，案
    件曾經判決確定者，應為免訴之判決，係以同一案件，已經
    法院為實體上之確定判決，該被告應否受刑事制裁，即因前
    次判決而確定，不能更為其他有罪或無罪之實體上裁判；此
    項原則，關於實質上一罪或裁判上一罪（如刑法第55條及第
    56條之犯罪），其一部事實已經判決確定者，對於構成一罪
    之其他部分，固亦均應適用，但此種情形，係因審判不可分
    之關係，在審理事實之法院，對於全部犯罪事實，依刑事訴
    訟法第267條規定，本應予以審判，故其確定判決之既判力
    ，亦自應及於全部之犯罪事實，則若係在最後審理事實法院
    宣示判決後始行發生之事實，既非該法院所得審判，即為該
    案判決之既判力所不能及，檢察官如就此部發生之事實依法
    起訴，既不在曾經確定判決之範圍以內，即係另一犯罪問題
    ，受訴法院仍應分別為有罪或無罪之實體上裁判（最高法院
    32年上字第2578號判例意旨參照）。經查，被告甲○○基於
    前揭概括犯意所為如附表一所示之連續行為，其中之部分犯
    行（行為時間均在95年1月2日以前），前已先經士林地方法
    院於92年9月12日以92年度訴字第153號判決判處有期徒刑6
    月，嗣再經板橋地方法院於95年1月2日以94年度訴字第2123
    號判決判處有期徒刑3月，均經確定在案，此有上開刑事判
    決、被告甲○○之本院被告前案紀錄表各1件在卷可稽（見
    原審法院卷一第41、42頁、卷四第193至198頁），是就被告
    甲○○所為如附表一所示部分，固均為板橋地方法院前揭確
    定判決之既判力所及，原應為免訴之判決，惟公訴人認此部
    分與附表二部分，有連續犯裁判上一罪關係，故不另為免訴
    之判決。惟就其所為如附表二之犯行部分，其行為時間既在
    95 年1月3日以後，自非上開確定判決之既判力所及，依前
    揭說明，本院自仍應就被告甲○○此部分行為，依法為有罪
    之實體判決。被告甲○○於本院更(一)審審理時辯稱：我在士
    林地方法院已經判了6個月，板院也判了3個月，這是同一個
    案子，本件應該是概括犯意，是連續犯情形，我在宜蘭地方
    法院因為本案叫我出庭，後來判免訴云云。辯護人為被告辯
    護稱：本件是連續犯的問題，已經判過了，事實都相同，被
    告也認罪了，本件應依法諭知免訴云云。揆諸前開說明，被
    告及其辯護人所辯自無可採。被告行為後，中華民國96年罪
    犯減刑條例業經於96年7月16日施行，被告所為合於減刑條
    例第2條第1項第3款之規定，應予以減刑。
五、原審就被告甲○○於95年1月18日所為（如附表二所示部分
    ），因而予以論罪科刑，並就附表一部分不另為免訴之判決
    ，固非無見。惟查，原判決事實欄認被告附表一、二所為均
    為連續犯，認定事實錯誤；又原判決理由六認被告謝甲○○
    「竟於上開兩件判決先後宣示後，仍本於前揭概括犯意，繼
    續與被告葉素琴等共同連續為如附表二所示之犯行」，似認
    本件與附表一所載案件為連續犯裁判上一罪關係，又認定「
    其所為如附表二之犯行部分，其行為時間既在95年1月3日以
    後，自非上開確定判決之既判力所及」，此部分判決理由亦
    有矛盾，且被告僅有附表二所載犯行，原判決量處有期徒刑
    貳年陸月，量刑亦失偏重，均有未洽。被告上訴認其所為均
    為確定判決既判力所及，指摘原判決此部分不當，核雖無理
    由，其指摘原判決量刑過重，則有理由，原判決此部分既有
    可議，自應由本院將原判決關於被告甲○○部分予以撤銷改
    判。爰審酌被告甲○○與葉素琴共同開設大眾會計事務所，
    與具會計師資格之被告張秀鳳合作，並由被告甲○○主其事
    ，同案被告王佩萍、謝月珍、羅怡英、何惠淑、蒲靜怡則均
    受僱於該事務所，均係聽從被告甲○○之指揮，辦理本件短
    期借貸資金之存提款及相關事務，其共同以前揭存款證明違
    法辦理資本額簽證業務，提供他人申請公司設立或增資登記
    ，違背公司資本充實之原則，並因其浮濫借款致虛設公司，
    形成詐騙、逃漏稅捐等犯罪溫床，破壞公司設立資本查核登
    記制度之公信力，危害社會經濟及交易安全；被告甲○○就
    前案所為之部分犯行，業經士林地方法院於92年9月12日以
    92年度訴字第153號判決判處有期徒刑6月，再經板橋地方法
    院於95年1月2日以94年度訴字第2123號判決判處有期徒刑3
    月，已如前述，竟於上開兩件判決先後宣示後，再為如附表
    二所示之犯行，及其犯罪之動機、目的、手段、犯後態度等
    一切情狀，量處有期徒刑拾月。另查中華民國96年罪犯減刑
    條例於95年7月4日公布，自96年7月16日起施行。而按犯罪
    在中華民國96年4月24日以前者，除中華民國96年罪犯減刑
    條例另有規定外，其宣告有期徒刑、拘役或罰金者，減其刑
    期或金額2分之1；犯最重本刑為5年以下有期徒刑之刑之罪
    ，依該條例規定減為6月以下有期徒刑、拘役者，應於減刑
    裁判時，併諭知易科罰金之折算標準；又依該條例應減刑之
    罪，未經判決確定者，於裁判時，減其宣告刑，並應於判決
    主文同時諭知其宣告刑及減得之刑，中華民國96年罪犯減刑
    條例第2條第1項第3款、第9條、第7條第1項、第2項分別定
    有明文。本件被告之犯罪時間係在96年4月24日以前，且其
    所為本件犯行尚未判決確定，並符合該條例規定得減刑之要
    件，爰依上開條例規定，就被告所犯之罪，減為有期徒刑伍
    月，並依修正前刑法第41條第1項之規定諭知易科罰金之折
    算標準以銀元佰元（即新臺幣玖佰元）折算一日。
六、移送併辦部分（臺北地檢署96年度偵字第18121號、第19033
    號、第22118號、97年度偵字第681號、第3277號、第3282號
    、第6764號、第9914號、第16610號、第19513號、第22918
    號；士林地檢署96年度偵字第12629號；板橋地檢署96年度
    偵字第20559號），雖均未據檢察官提起公訴，惟因均與本
    件起訴部分具有修正前刑法第56條連續犯之裁判上一罪關係
    ，為起訴效力所及，本院自得併予審理，併此敘明。
據上論斷，應依刑事訴訟法第369條第1項前段、第364條、第299
條第1項前段，公司法第9條第1項，修正前商業會計法第71條第5
款，刑法第2條第1項、第11條前段、第214條、第216條、第215
條、第18條第3項、第55條、刑法第28條（修正前）、第31條第1
項、第55條後段（修正前）、第41條第1項前段，刑法施行法第1
條之1，廢止前罰金罰鍰提高標準條例第2條，現行法規所定貨幣
單位折算新臺幣條例第2條，中華民國96年罪犯減刑條例第2條第
1項第3款、第7條、第9條，判決如主文。
本案經檢察官曾俊哲到庭執行職務。
中    華    民    國    99    年    2    月    26    日
                  刑事第十庭  審判長法  官  陳榮和
                                    法  官  李春地
                                    法  官  黃斯偉
以上正本證明與原本無異。
如不服本判決，應於收受送達後10日內向本院提出上訴書狀，其
未敘述上訴之理由者並得於提起上訴後10日內向本院補提理由書
（均須按他造當事人之人數附繕本）「切勿逕送上級法院」。
                                    書記官   林吟玲
中    華    民    國    99    年    2     月    26    日
附錄：本案論罪科刑法條全文
公司法第9條（90年11月12日修正）
公司應收之股款，股東並未實際繳納，而以申請文件表明收足，
或股東雖已繳納而於登記後將股款發還股東，或任由股東收回者
，公司負責人各處5年以下有期徒刑、拘役或科或併科新臺幣50
萬元以上250萬元以下罰金。
有前項情事時，公司負責人應與各該股東連帶賠償公司或第三人
因此所受之損害。
第1項裁判確定後，由檢察機關通知中央主管機關撤銷或廢止其
登記。但裁判確定前，已為補正或經主管機關限期補正已補正者
，不在此限。
公司之設立或其他登記事項有偽造、變造文書，經裁判確定後，
由檢察機關通知中央主管機關撤銷或廢止其登記。
修正前商業會計法第71條（84年5月19日修正）
商業負責人、主辦及經辦會計人員或依法受託代他人處理會計事
務之人員有下列情事之一者，處5年以下有期徒刑、拘役或科或
併科新臺幣15萬元以下罰金：
一、以明知為不實之事項，而填製會計憑證或記入帳冊者。
二、故意使應保存之會計憑證、帳簿報表滅失毀損者。
三、意圖不法之利益而偽造、變造會計憑證、帳簿報表內容或撕
    毀其頁數者。
四、故意遺漏會計事項不為記錄，致使財務報表發生不實之結果
    者。
五、其他利用不正當方法，致使會計事項或財務報表發生不實之
    結果者。
刑法第214條
明知為不實之事項，而使公務員登載於職務上所掌之公文書，足
以生損害於公眾或他人者，處3年以下有期徒刑、拘役或5百元以
下罰金。
刑法第215條
從事業務之人，明知為不實之事項，而登載於其業務上作成之文
書，足以生損害於公眾或他人者，處3年以下有期徒刑、拘役或5
百元以下罰金。
刑法第216條
行使第210條至第215條之文書者，依偽造、變造文書或登載不實
事項或使登載不實事項之規定處斷。

司法院資訊處製作；財團法人民間司法改革基金會備份。
